【裁判字號】    91,訴,3868
【裁判日期】    921022
【裁判案由】    藥事法
【裁判全文】
臺北高等行政法院判決                            九十一年度訴字第三八六八號
                              .
    原      告  甲○○
    被      告  行政院衛生署中醫藥委員會
    代  表  人  乙○○
    訴訟代理人  丙○○
右當事人間因藥事法事件，原告不服行政院衛生署中華民國九十一年八月一日衛署訴
字第０九一００三二０六０號訴願決定，提起行政訴訟。本院判決如左：
    主  文
訴願決定撤銷。
訴訟費用由被告負擔。
    事  實
壹、事實概要：
  一、緣行政院衛生署於民國（下同）八十八年七月五日以衛署中會字第八八０三六
      七０四號公告「藥事法第一百零三條第二項中藥從業人員繼續經營中藥販賣業
      務登記換照作業事宜」，依該公告意旨，八十二年二月五日前確已經營中藥之
      從業人員，得經「登記審查」、「修習中藥課程」等程序後，至經營所在地方
      衛生主管機關換領藥商許可執照，繼續經營中藥販賣業務。（本院按：藥事法
      第一百零三條第二項規定：「八十二年二月五日前曾經中央衛生主管機關審核
      ，予以列冊登記者，或領有經營中藥證明文件之中藥從業人員，並修習中藥課
      程達適當標準，得繼續經營中藥販賣業務。」）
  二、本案原告乃依前揭公告規定，於八十八年八月十五日前（本院按：明確申請日
      期於兩造所呈之證據資料中尚無法查考），依據公告所規定之「登記審查」程
      序，向宜蘭縣中藥商業同業公會申請中藥人員列冊登記，其後原告並繳交費用
      ，參加中華民國中藥商業同業公會全國聯合會所辦理之中藥課程。
  三、惟被告機關因對原告是否符合「八十二年二月五日前確已經營中藥之從業人員
      」此項許可要件仍有疑義，乃於九十一年三月二十六日以衛中會藥字第九一○
      ○二三八九號函請宜蘭縣政府衛生局查證原告是否於八十二年二月五日前即已
      開設中藥房，擔任負責人。
  四、經宜蘭縣政府衛生局局人員於九十一年四月九日至現場訪查，以宜蘭縣政府衛
      生局九十一年四月九日衛藥食字第○九一○○○五○六九號函回復：「１、現
      場市招懸掛廣安堂中藥房。２、營業場所有陳列科學中藥及中藥材。惟非本局
      八十二年二月五日前登記有案之藥局．．．．。足見原告並未經地方衛生機關
      查核有案」。
  五、被告乃作成九十一年四月十七日衛中會藥字第九一○○四○七○號函，以「宜
      蘭縣衛生局無法確認原告於八十二年二月五日前已開設中藥房擔任負責人」，
      即無法認定本件原告之申請符合行政院衛生署八十八年七月五日衛署中會字第
      八八０三六七０四號公告所定申請列冊登記之要件，因此原告之申請不符藥事
      法第一百零三條第二項規定之要件為由，乃拒絕將原告登記列冊（即拒絕核發
      證明書）。
  六、原告不服上開拒絕處分，提起訴願亦遭駁回，因此提起本件行政訴訟。
貳、兩造聲明：
  一、原告聲明：
    Ａ、求為判決撤銷原處分及訴願決定。
    Ｂ、被告機關應作成准許將原告登記在中藥從業人員名冊上之行政處分。
  二、被告聲明：
      求為判決駁回原告之訴。
參、兩造之爭點：
  一、原告主張之理由：
    Ａ、行政院衛生署為了要讓中藥從業人員合法化，於八十七年修正藥事法第一○
        三條，給予中藥販賣藥商繼續營業之許可，接著於八十八年七月日衛中會藥
        字第八八○三六七○四號公告，規定於八十二年二月五日前從事中藥從業人
        員，在八十八年八月十五日前檢具有關文件向經營所在地之市縣中藥商公會
        申請登記列冊，原告自始即為所在地宜蘭縣中藥商業同業公會會員，並按時
        繳交會費，因此在規定期限內備妥相關文件向宜蘭縣中藥商業同業公會申請
        列冊登記，於經審核並實地查勘通過後，並經由中華民國中藥商業同業公會
        全國聯合會據以調查符合後繳交費用，接受修習一六二小時中藥課程，完全
        符合該署所公告規定，合先陳明。
    Ｂ、原告依規定及程序複核符合規定後，由中華民國中藥商業同業公會全國聯合
        會於八十九年一月三十一日前彙總列報被告機關，未料原告竟被列為待確認
        名單，經陳情後，並依被告機關指示，補送警察機關出具證明文件，而原告
        確實於民國六十六年一月十七日起即在宜蘭縣頭城鎮○○路四六九號開設廣
        安堂中藥房經營中藥販賣業務，為轄區宜蘭縣礁溪分局二城派出所八十九年
        五月二十九日出具證明。直至八十九年十月五日遷往同鎮○○路二四六─三
        號，後於九十年五月二十日再遷移至宜蘭市○○路二十之三十六號營業現址
        ，由於營業地址變更二次，已非原始之三和路四六九號地址，為證明確實從
        事營業事實及連續性，特由各轄區二里辦公處出具遷移及營業事實證明而已
        。
    Ｃ、查行政院衛生署八十八年七月五日公告，規定在八十八年八月十五日前為申
        請登記列冊截止日，及於八十二年二月五日前確有從事中藥販賣者，即符合
        列冊要件，而被告機關曾以原告檢具里辦公處證明不符規定，要求重新檢送
        派出所出具證明，經於八十九年五月二十九日補具，即足以證明原告符合列
        冊，被告機關嗣後又以里長證明文件與列冊不符等，要求說明，冊列資料均
        係由宜蘭縣中藥商業同業公會統一辦理，設使依時間點上有誤，並不因此而
        影響原告申請案，何況里長證明文件不為被告機關採納，不過亦經宜蘭縣中
        藥商業同業公會分別於八十九年九月四日宜縣中藥商德字第○一一號及九十
        年十一月二十二日宜縣中藥商德字第○五六號函說明，並證明原告確實有續
        繼營業事實等。如果原告非會員及無營業事實，該會絕不會事先冒險接受原
        告列冊申請登記，並事後協助。
    Ｄ、駁回理由第二點記載：「本件經本署中醫藥委員會於九十一年三月二十六日
        以衛中會藥字第九一○○二三八九號函請宜蘭縣政府衛生局查證訴願人是否
        於八十二年二月五日前即已開設中藥房，擔任負責人，經該局人員於九十一
        年四月九日至現場訪查結果，以宜蘭縣政府衛生局九十一年四月九日衛藥食
        字第○九一○○○五○六九號函回復：「1、現場市招懸掛廣安堂中藥房。2
        、營業場所有陳列科學中藥及中藥材。惟非本局八十二年二月五日前登記有
        案之藥局．．．．。足見訴願人並未經地方衛生機關查核有案。」等乙節，
        既經衛生局訪查結果有營業事實，僅因八十二年二月五日前無登記，衛生署
        始規定需由其他具有公權力之機關（構）開具證明，如果在衛生局登記有案
        ，又何須要求派出所出具證明？原告一向誠實營業，從無糾紛，亦未被檢舉
        ，在八十二年以前，從未被衛生局告發處罰，據悉衛生局登記有案之藥房，
        係經查獲處罰後所留資料作為證明文件，而原告既從未遭受處罰，自然無查
        核登記，被告機關不應以此否定原告申請案，何況原告從六十六年起即從事
        中藥販賣業務，至今已二十五年，對中藥極為熟悉，願現場接受測試，同時
        雖遷移二次營業場所，但尚留有部分八十二年二月五日前購買中藥進貨單據
        作為證明原告確實在八十二年以前即已從事中藥商業務，並同意接受查證。
    Ｅ、又駁回理由第二點中記載「至於警察機關開具之證明，業經內政部警政署以
        九十一年四月十八日警署行字第○九一○○六七六六○號函釋示略以出具是
        類證明非警察機關權限，警察機關依法不負開具相關證明文件之責，則本件
        訴願人所提派出所證明書，已無從參據等語。」一節，原告請派出所出具證
        明書，係完全依當時被告機關之指示辦理，何況當時亦有數以千計之申請人
        以派出所出具證明書通過查核，登記列冊，何獨不採認原告所檢附之證明？
        又內政部警政署上開函釋僅指出不負開具相關證明文件之責，並未指出已開
        具者或嗣後開具者均屬無效，因此不能否認其已開具之效力。同時該號函發
        文之日期為九十一年四月十八日，而原告轄區派出所出具證明之日期為八十
        九年五月二十九日，兩者相距有兩年之久，且被告機關不准原告列冊登記日
        期為九十一年四月十七日，日期也在九十一年四月十八日之前一天，顯然與
        本案無關，所提已無從參據，應屬錯誤。亦為強詞奪理。
    Ｆ、原告自八十八年申請中藥商登記列冊以來，深感被告機關刻意刁難，令原告
        難以心服，迫不得已，爰依法提起訴訟。
  二、被告主張之理由：
    Ａ、行政院衛生署依藥事法第一百零三條第二項規定，於八十八年七月五日以衛
        署中會字第八八０三六七０四號公告申請列冊登記程序，其公告事項有關登
        記審查程序，明列各項應提具證明繼續經營之資料。
    Ｂ、有關中藥課程之修習是藥事法第一百零三條第二項規範，得繼續經營中藥販
        賣業務之必要條件，而非申請列冊登記之要項，換言之，並非修習完法定之
        相關課程，即可請領中藥商執照。
    Ｃ、原告所開具之派出所及遷址里長證明書依上開八十八年七月五日之公告規定
        ，經被告機關九十一年三月二十六日衛中會藥字第九一００二三八九號函，
        請主管機關宜蘭縣衛生局確認，該局無法確認原告於八十二年二月五日前開
        設中藥房擔任負責人之事實。因此核與行政院衛生署八十八年七月五日衛署
        中會字第八八０三六七０四號公告申請列冊登記所規定需為「八十二年二月
        五日前開設中藥房擔任負責人」之條件相違，爰為無法辦理之審核結果，應
        無違誤。
    Ｄ、原告依藥事法第一百零三條第二項之規定，申請中藥從業人員列冊登記，於
        九十一年五月十六日向被告機關提出訴願。又檢附派出所證明書為證，但查
        上開證明書，依內政部警政署九十一年四月十八日警署行字第０九一００六
        七六六０號函示意旨（即「警察機關不負開具本案證明文件之責任」），並
        無證明效果。從而被告機關以派出所開給原告之證明書，核已非有效之證明
        文件，據以駁回原告之請求，亦無違誤。
    Ｅ、另派出所雖為公權力機關，倘無資料可稽，自無法開具證明，亦無必須開具
        證明之責任，又派出所員警常須輪調，如何確認八十二年二月五日以前原告
        之經營事實，仍待查證。
    理  由
壹、兩造爭執之要點：
  一、原告主張之請求權規範基礎及其構成要件事實：
    Ａ、請求權之規範基礎為藥事法第一百零三條第二項，規定內容為：「八十二年
        二月五日前曾經中央衛生主管機關審核，予以列冊登記者，或領有經營中藥
        證明文件之中藥從業人員，並修習中藥課程達適當標準，得繼續經營中藥販
        賣業務」。
    Ｂ、請求權成立之構成要件事實及其證明方法，如下所載：
      １、原告為八十二年二月五日以前領有經營中藥證明文件之中藥從業人員，且
          從六十六年一月十七日起即開始從事中藥販賣業務至今，其營業活動之地
          址如下：
        ａ、六十六年一月十七日起，至八十七年六月五日為止，在宜蘭縣頭城鎮○
            ○路四六九號之地址開設廣安堂中藥房，此部分待證事實有宜蘭縣礁溪
            分局二城派出所開立之證明書為證。
        ｂ、八十九年十月五日至九十年五月二十日間，則遷至宜蘭縣頭城鎮○○路
            二四六之三號之地址，繼續經營廣安堂中藥房，此部分待證事實有宜蘭
            縣頭城鎮新建里里長所開立之證明書為證。
        ｃ、自九十年五月二十日至今，則又遷至宜蘭市○○路二十之三六號之地址
            ，經營廣安堂中藥房，此部分待證事實有宜蘭和睦里里長所開立之證明
            書為證。
      ２、而原告曾修習符合法令要求「適當標準」之中藥課程，此部分待證事實有
          行政院衛生署八十八年七月五日衛中會藥字第八八０三六七０四號公告（
          要求一六二小時之課程）以及台北醫學大之校推字第八九五五六二號之「
          學推廣教育證明書」（證明原告確有修習完成上述法令要求之中藥課程）
          為憑。
  二、原告在向宜蘭縣中藥商同業公會申請列冊登記後，復經中華民國中藥商業同業
      公會全國聯合會向被告彙總列報，惟被告機關在審核後則加以拒絕，拒絕之理
      由為：
    Ａ、原告是否屬於「八十二年二月五日前確已經營中藥之從業人員」此項許可要
        件仍有疑義。
    Ｂ、函請宜蘭縣政府衛生局查證結果，原告所經營之廣安堂中藥房，營業場所雖
        陳列有科學中藥及中藥材，惟非該局八十二年二月五日前登記有案之藥局，
    Ｃ、原告既未經地方衛生機關查核有案，自不符合申請中藥從業人員登記列冊之
        要件。
貳、本院之判斷：
  一、本案實體上爭議固然在於：原告情況是否符合「申請中藥從業人員登記列冊」
      之要件，然行政訴訟中「課予義務訴訟」（質言之，本案屬於「拒絕處分之課
      予義務訴訟」，行政訴訟法第五條第二項參照）須以相對人經訴願程序仍不獲
      救濟時，始得提起，此為「課予義務訴訟」中「訴願先行原則」。是以，倘若
      訴願程序發生管轄錯誤之情事，亦即違反訴願法第四條各款所載情形，而由不
      具有訴願管轄權之機關為訴願決定時，則該訴願決定即屬違法，不得謂已踐履
      前述「訴願先行原則」，應由行政法院撤銷原訴願決定，由適法之機關重為決
      定，於此合先敘明。
  二、本案具有訴願管轄錯誤之違法：
    Ａ、按訴願法第四條第六、七款規定：「訴願之管轄如左：一  ‧‧‧六  不服
        中央各部、會、行、處、局、署所屬機關之行政處分者，向各部、會、行、
        處、局、署提起訴願。七  不服中央各部、會、行、處、局、署之行政處分
        者，向主管院提起訴願。」又「訴願人誤向訴願管轄機關或原行政處分機關
        以外之機關作不服原行政處分之表示者，視為自始向訴願管轄機關提起訴願
        。（第一項）前項收受之機關應於十日內將該事件移送於原行政處分機關，
        並通知訴願人。」亦為同法第六十一條所明定。
    Ｂ、觀諸原告之訴願救濟程序，其係於九十一年五月二十日（被告收文期日）向
        被告提出訴願書，就被告九十一年四月十七日衛中會藥字第九一○○四○七
        ○號函表示不服，依照上述訴願法第四條第六項規定，似應以行政院衛生署
        為訴願決定機關。
    Ｃ、惟依據前揭藥事法第一百零三條第二項之規定：「‧‧‧經中央衛生主管機
        關審核，予以列冊登記者，‧‧‧」，以及行政院衛生署針對「藥事法第一
        百零三條第二項中藥從業人員繼續經營中藥販賣業務登記換照作業事宜」所
        為之八十八年七月五日衛署中會字第八八０三六七０四號公告、其「一、登
        記審查」項下之（五）規定：「當地中藥商公會將經地方衛生主管機關複核
        結果，報由中華民國中藥商業同業公會全國聯合會彙總，以縣、市為基礎，
        於八十九年一月三十一日前列報本署中醫藥委員會，由本署依據審核結果核
        發證明書。」，唯有中央衛生主管機關、即行政院衛生署始具有就個別申請
        之中藥從業人員決定登記列冊與否（亦即公告所指「核發證明書」）之權限
        。
    Ｄ、在此應予指明的是，行政院衛生署所屬之中醫藥委員會雖然負有「中醫中藥
        各項行政事務及研究發展工作」之權限，其組織規定亦由法律所規範（行政
        院衛生署組織法第十七條、行政院衛生署中醫藥委員會組織條例第一、二條
        參照），在行政組織之法律地位屬於具備獨立決定權限之行政機關，而不僅
        是該署之內部單位，惟中藥從業人員登記列冊之權限既經法律明定，中醫藥
        委員會自不得逾越權限逕為決定。
    Ｅ、職是之故，有關原告是否准予列冊登記為中藥從業人員之判斷，應由行政院
        衛生署作成，惟被告機關卻逕以該機關為名義機關作成上述九十一年四月十
        七日衛中會藥字第九一○○四○七○號函之拒絕處分，即具有逾越權限之不
        法。原告欲表示不服時，揆諸前揭說明，該行政處分應視為有權機關行政院
        衛生署所制作，即以衛生署為原處分機關提起訴願救濟。
    Ｆ、惟本件原告卻以無處分職權之被告為原處分機關，對之向衛生署提起訴願，
        依前揭說明係屬管轄錯誤。衛生署原應依訴願法第六十一條規定規定辦理，
        卻逕為駁回原告訴願之決定，於法尚有未合，應將訴願決定予以撤銷，由應
        受理訴願機關另為適法之處理。
  三、又本件既係依程序上理由而為判決，兩造實體上爭執自尚無審酌之必要，併予
      敘明。
據上論結，原告之訴為有理由，爰依行政訴訟法第九十八條第三項前段，判決如主文
。
中      華      民      國    九十二    年      十      月    二十二    日
                                  臺北高等行政法院  第五庭
                                            審判長  法  官  張瓊文
                                                    法  官  黃清光
                                                    法  官  帥嘉寶
右為正本係照原本作成。
如不服本判決，應於送達後二十日內，向本院提出上訴狀並表明上訴理由，如於本判
決宣示後送達前提起上訴者，應於判決送達後二十日內補提上訴理由書（須按他造人
數附繕本）。
中      華      民      國    九十二    年      十      月    二十二    日
                                                    書記官  林麗美


司法院資訊處製作；財團法人民間司法改革基金會備份。
